【裁判字號】    98,家上,39
【裁判日期】    990519
【裁判案由】    分割遺產
【裁判全文】
臺灣高等法院高雄分院民事判決          98年度家上字第39號
上  訴  人  己○○
訴訟代理人  蔡祥銘律師
            蔡晉祐律師
視同上訴人  戊○○
            丁○○
前列二人共同
訴訟代理人  歐陽珮律師
            張清富律師
視同上訴人  乙○○
兼法定代理  丙○○
人
訴訟代理人  郭寶蓮律師
被上訴人    庚○○
訴訟代理人  許明德律師
            鄭勝智律師
上列當事人間請求分割遺產事件，上訴人對於民國98年5月20日
臺灣高雄地方法院97年度家訴字第13號第一審判決提起上訴，
本院於99年5月5日言詞辯論終結，判決如下：
    主  文
原判決關於後開遺產之分割方法及訴訟費用之裁判均廢棄。
兩造被繼承人黃志中所遺如附表一所示之遺產，分割如附表二所
載。
第一、二審訴訟費用由上訴人己○○、丁○○各負擔百分之十一
、戊○○負擔百分之十三、乙○○負擔百分之二二、丙○○負擔
百分之二四、被上訴人負擔百分之十九。
    事實及理由
一按於二審為訴之變更或追加，非經他造同意，不得為之。但擴
  張或減縮應受判決事項之聲明者，不在此限，民事訴訟法第44
  6 條第1 項但書定有明文。次按依民法第1151條規定：繼承人
  有數人時，在分割遺產前，各繼承人對於遺產全部為公同共有
  。至於土地之繼承登記，依照土地法第73條規定，得由任何繼
  承人為全體繼承人聲請之，原毋庸為裁判上之請求，最高法院
  69年台上字第1166號民事判例要旨可資參照。本件被上訴人起
  訴時聲明：上訴人乙○○、丙○○、己○○、丁○○、戊○○
  應就被繼承人黃志中所遺公同共有坐落高雄縣鳳山市○○段草
  店尾小段230 之3 、230 之7 、230 之8 、230 之19、230 之
  23 、230之26、230 之27、230 之29、230 之30、231 之7 、
  231 之9 、231 之15地號土地及475 號建號建物、127 建號建
  物辦理繼承登記。嗣於本院審理中撤回該項聲明（見本院卷第
  98頁反面），乃合於上開規定及判例要旨，自應准許。
二本件被上訴人係請求分割兩造被繼承人黃志中之遺產，而該遺
  產依民法第1151條之規定，由全體繼承人共同繼承，其訴訟標
  的對於該繼承人全體即屬必須合一確定。故上訴人己○○提起
  上訴為合法，依民事訴訟法第56條第1 款規定，其效力應及於
  未上訴之同造當事人戊○○、丁○○、乙○○、丙○○，爰將
  之併列為上訴人。
三被上訴人起訴主張：兩造之被繼承人黃志中於民國96年8 月29
  日死亡，被上訴人為黃志中之配偶（於89年1 月14日結婚），
  上訴人則為黃志中之子女。黃志中生前自書遺囑分配遺產，將
  附表一編號1.至7.所示土地及建物分歸被上訴人、上訴人己○
  ○、丁○○、戊○○，應有部分各4 分之1 ；附表一編號8.所
  示土地被繼承人應有部分3 分之1 ，由庚○○、己○○、丁○
  ○、戊○○分得，應有部分各12分之1 ；附表一編號9.至14.所
  示土地及建物由被上訴人乙○○、丙○○分得，應有部分各2
  分之1 ；附表一編號8.所示土地乙○○、丙○○應有部分各3
  分之1 ，應移轉登記與庚○○、己○○、丁○○、戊○○按應
  有部分各4 分之1 保持共有；附表一編號15.所示存款、編號
  所示使用權由庚○○分得（下稱系爭遺囑）。本件被繼承人黃
  志中既自書遺囑詳予分配遺產，自應依其處分方式酌定本件分
  割之方法。另被上訴人雖為大陸地區人民，惟已於95年2 月9
  日取得長期居留證、98年12月25日取得中華民國國民身分證，
  依98年7 月1 日修正、98年8 月14日公布施行之臺灣地區與大
  陸地區人民關係條例（下稱兩岸關係條例）第67條規定，其繼
  承在臺灣地區之遺產乃不適用同條第1 項及第3 項總額不得逾
  新臺幣（以下均同，非新臺幣部分另行標明）200 萬元之限制
  規定，且得繼承以不動產為標的之遺產。爰依民法第1164條、
  類推適用民法第1205條之規定，提起本訴等語。求為判決：兩
  造就被繼承人黃志中所遺如原審判決附表一所示之遺產，應將
  編號1 至8 之土地及建物由己○○、丁○○、戊○○、被上訴
  人分得，應有部分各4 分之1 ；編號9 至14之土地及建物由乙
  ○○、丙○○分得，應有部分各2 分之1 ；編號15之存款全部
  及編號17之存款其中10,096.673美元由庚○○分得；編號16之
  存款全部、編號17之存款中4,443.038 美元、編號18、19、20
  及21存款全部，由戊○○、丙○○，分得各2 分之1 比例分配
  之。（原審依原審判決附表二所示方法判決分割，經上訴人己
  ○○聲明不服）於本院聲明：上訴駁回。
四上訴人己○○則以：系爭遺囑雖屬真正，惟因丙○○已無法依
  系爭遺囑所示之坐落高雄縣鳳山市○○段草店尾小段230-23地
  號土地應有部分移轉登記與上訴人己○○、戊○○、丁○○、
  被上訴人，故丙○○依遺囑所得分配之如附表一編號9 至14之
  不動產應有部分2 分之1 應由繼承人己○○、戊○○、丁○○
  、乙○○、丙○○各依應有部分5 分之1 保持共有。又被上訴
  人為大陸地區人民，依繼承發生時之兩岸關係條例規定最多僅
  得繼承200 萬元。另被繼承人所遺債務及因遺產所生之效益、
  負擔，即均為遺產之一部分，應為繼承人全體公同共有，則遺
  產依應繼分分配前應扣除己○○代墊之被繼承人喪葬費用143,
  394 元、地價稅8790元。此外，門牌號碼高雄縣鳳山市○○路
  57號房屋現由丙○○出租，屬因遺產所生之收益亦屬遺產之一
  部分，丙○○、丁○○、戊○○積欠被繼承人之借款各1 百萬
  元、741,000 元、63,476元等債權應一併分割等語置辯。於本
  院聲明：(一)原判決廢棄。(二)被上訴人於第一審之訴駁回。
五上訴人丁○○、戊○○則以：系爭遺囑不符自書遺囑之法定要
  式行為，應屬無效，因被上訴人為大陸地區人民，依繼承發生
  時之兩岸關係條例規定最多僅得繼承200 萬元，故其餘被繼承
  人黃志中之遺產自應由繼承人己○○、戊○○、丁○○、乙○
  ○、丙○○各按應有部分5 分之1 予以分配，如被繼承人於89
  年11月1 日之自書遺囑所示。另丁○○、戊○○早年向被繼承
  人所借款項業經其事後贈與免除債務，亦分別支出被繼承人葬
  禮費用61,840元、42,891元，分配前應先扣除。此外，門牌號
  碼高雄縣鳳山市○○路57號房屋現由丙○○出租，屬因遺產所
  生之收益亦屬遺產之一部分，應一併分割，至黃志中積欠鳳山
  農會之貸款為丙○○之債務，不屬遺產等語置辯。於本院聲明
  ：(一)原判決廢棄。(二)被上訴人於第一審之訴駁回。
六上訴人丙○○、乙○○則以：系爭遺囑有效，且坐落高雄縣鳳
  山市○○段草店尾小段230-23地號土地應有部分3 分之1 部分
  原由丙○○所有，嗣因執行法院拍賣，丙○○乃出資以乙○○
  之名義行使共有人優先承買權而取得所有權，乙○○名下之應
  有部分隨時可移轉與己○○、戊○○、丁○○，況且系爭遺囑
  就此部分係屬遺產之分割，並非遺贈，己○○無從撤銷遺贈。
  因被上訴人依兩岸關係條例之規定無法依系爭遺囑取得不動產
  所有權，該部分即應由己○○、戊○○、丁○○、乙○○、丙
  ○○各再按應有部分5 分之1 予以分配。另己○○提出保管之
  金飾明細（詳如本院卷(一)第232 頁至237 頁所示，下稱金飾保
  管明細）均為丙○○訂婚時所用之聘禮及外婆所贈，應歸丙○
  ○，非屬遺產，黃志中手稿金飾明細（詳如本院卷(一)第241 頁
  至242 頁所示，下稱手稿金飾明細）則應歸丙○○及戊○○取
  得。又丙○○代墊系爭57號房屋暨16-1號房屋電費87,610元、
  系爭57號房屋油漆修繕35,000元、喪葬費用177,861 元，於遺
  產分配前應扣除等語置辯。於本院聲明：(一)原判決廢棄。(二)被
  上訴人於第一審之訴駁回。
七兩造所不爭執之事項：
(一)被繼承人黃志中於96年2 月6 日所立自書遺囑之原本為黃志中
  之筆跡，該原本影印成6 份上黃志中之簽名為真正。且依遺囑
  分割系爭遺產之結果，未侵害上訴人之特留分（遺產總額14,7
  76,434元扣除被上訴人可繼承2 百萬元後特留分10分之1 為1,
  277,643 元，如未扣除，全體繼承人之特留分為12分之1 為1,
  231,370元，元以下四捨五入）。
(二)被上訴人為大陸籍人士，與被繼承人黃志中係配偶關係，於黃
  志中96年9 月13日死亡後，已於3 年內向被繼承人住所地之法
  院，即原審法院以書面為繼承之表示；另於95年2 月9 日取得
  長期居留證、98年12月25日取得中華民國國民身分證。
(三)黃志中之喪葬費為由己○○支出143,394 元、另尚支出178,53
  1 元，及自黃志中所遺現金支出7 萬元。
(四)乙○○於96年11月30日經法院宣告為禁治產人（監護），且因
  其父黃志中以遺囑指定丙○○為監護人，上訴人雖聲請改定監
  護人，乃經臺灣花蓮地方法院、臺灣高等法院花蓮分院認定黃
  志中之自書遺囑為真正，而駁回聲請。
(五)丙○○曾向臺灣高雄地方法院檢察署對被上訴人提起侵占黃志
  中遺產9 萬元告訴，經檢察官於97年5 月26日以97年度偵字第
  119 號為不起訴處分。
(六)黃志中之遺產範圍不爭執者為：1.高雄縣鳳山市○○段草店尾
  小段230 之26、230 之27、230 之30、231 之7 、231 之9 地
  號土地，暨其上475 建號即門牌號碼高雄縣鳳山市○○路57號
  建物；2.同段230 之3 、230 之8 、230 之29地號土地，暨其
  上127 建號即門牌號碼高雄縣鳳山市○○路53巷6 弄16之1 號
  建物；3.高雄縣鳳山市○○路57號建物每月租金；4.迄98年12
  月計息日止全部存款為臺灣銀行鳳山分行黃志中帳戶存款1,70
  8,974 元、美金15,583.18 元、臺灣中小企業銀行鳳山分行黃
  志中帳戶存款15,064元、中華郵政股份有限公司鳳山郵局黃志
  中帳戶（0000000-0000000 ）存款6537元；5.高雄縣鳳山市○
  ○段草店尾小段230-7 、230-19、230-23、231-15地號土地。
(七)黃志中遺產管理費用共計131,400 元：己○○代墊地價稅8790
  元、丙○○代墊系爭57號房屋暨16-1號房屋電費87,610元、系
  爭57號房屋油漆修繕35,000元。
八協商整理兩造爭點如下：
(一)黃志中之遺產是否包括：1.高雄縣鳳山市○○路57號建物暨所
  在土地擔保之貸款（迄98年11月10日止）952,069 元；2.丙○
  ○借款1 百萬元；3.丁○○借款741,000 元；4.戊○○借款63
  ,476元；5.附表一編號25所示金飾（金飾保管明細詳如本院卷
  (一)第232 頁至237 頁）；6.手稿金飾明細（詳如本院卷(一)第24
  1 頁至242 頁所示）？
(二)被上訴人對黃志中之遺產繼承發生於臺灣地區與大陸地區人民
  關係條例98年7 月1 日修正公布前，是否應適用新修正公布之
  規定？
(三)系爭遺囑是否有效？
(四)戊○○、丁○○是否各支出42,891元、61,840元喪葬費，而應
  自黃志中所留存款遺中扣除？若否，丙○○所支出之喪葬費為
  若干？
(五)若系爭遺囑有效，則黃志中之遺產應如何分割？若否，則應如
  何分割？
九黃志中之遺產是否包括：1.高雄縣鳳山市○○路57號建物暨所
  在土地擔保之貸款（迄98年11月10日止）952,069 元；2.丙○
  ○借款1 百萬元；3.丁○○借款741,000 元；4.戊○○借款63
  ,476元；5.附表一編號25所示金飾（金飾保管明細詳如本院卷
  (一)第232 頁至237 頁）；6.手稿金飾明細（詳如本院卷(一)第24
  1 頁至242 頁所示）？
(一)按繼承人得隨時請求分割遺產。但法律另有規定或契約另有訂
  定者，不在此限，民法第1164條定有明文。而民法第1164條所
  定之遺產分割，係以整個遺產為一體為分割，並非以遺產中個
  別之財產分割為對象，亦即遺產分割之目的在廢止遺產全部之
  公同共有關係，而非旨在消滅個別財產之公同共有關係，其分
  割方法應對全部遺產整體為之，是以當事人對分割判決一部聲
  明不服，提起上訴，其上訴效力應及於訴之全部，不發生部分
  遺產分割確定之問題，最高法院97年度台上字第103 號、95年
  度台上字第1637號裁判要旨可資參照。次按繼承人自繼承開始
  時，除本法另有規定外，承受被繼承人財產上之一切權利、義
  務，民法第1148條第1 項前段定有明文。易言之，繼承開始時
  被繼承人所遺之積極財產及消極財產自均由繼承人全體共同繼
  承，且在分割前為全體公同共有。是以繼承人訴請分割時，自
  需就被繼承人所遺之全部財產，包含債務部分一併分割。
(二)經查：兩造之被繼承人黃志中於96年8 月29日死亡，被上訴人
  為黃志中之配偶（於89年1 月14日結婚），上訴人則為黃志中
  之子女，且共同於96年9 月26日向財政部臺灣省南區國稅局申
  報有附表一編號1 至21之遺產一節，有戶籍謄本、遺產稅申報
  書、財政部臺灣省南區國稅局遺產稅免稅證明書、土地暨建物
  登記第二類謄本等影本在卷可稽（見原審卷第7 頁至第10頁、
  第14頁至第26頁、本院卷(一)第150 頁至第146 頁、卷(二)第103
  頁至第108 頁、第211 頁至第213 頁、第217 頁至第220 頁）
  ，堪認兩造就被繼承人黃志中之遺產均有繼承權。次查：黃志
  中雖於系爭遺囑就如附表一編號1.至、所示之遺產予以分
  配一節，有系爭遺囑在卷可憑（見原審卷第11頁至第13頁），
  惟其餘如附表一編號至、所示之遺產，則均未於系爭遺
  囑內載明分割方法及禁止分割，復無何法律予以限制，則依首
  揭說明，被上訴人起訴請求分割黃志中之遺產，其範圍自係指
  於本院言詞辯論終結前存在之全部遺產，而不限於系爭遺囑所
  載者。
(三)又查：高雄縣鳳山市○○路57號建物暨所在土地即如附表一編
  號9.至14.所示，擔保之貸款迄98年11月10日止為952,069 元，
  而該貸款為黃志中先後於92年5 月9 日、6 月10日向鳳山市農
  會所借，各為70萬元及240 萬元，並分別撥入黃志中設於鳳山
  市農會之帳號00000-0-000 、00000-0-000 帳戶內，其中240
  萬元部分於92年6 月12日轉出之1,404,027 元，乃匯入黃志中
  設於鳳山市農會帳號00000-0-000 帳戶內，清償黃志中積欠該
  會140 萬元貸款之本息1,404,027 元後，復曾陸續以現金提領
  部分金額，其餘款項則與貸得之70萬元置於帳戶內，由該會按
  月扣繳攤還本息；嗣因上開2 筆貸款自97年1 月9 日、10日起
  未繳納本息，鳳山市農會遂於97年2 月5 日以鳳市農借字第14
  2 號通知黃志中之繼承人丙○○，行使抵銷權，並催告繳納貸
  款餘額，己○○、戊○○、丁○○、乙○○等人遂授權丙○○
  將高雄縣鳳山市○○路57號建物出租，收取租金以繳納該等貸
  款等節，有兩造不爭執其真正之鳳山市農會97年2 月5 日鳳市
  農借字第142 號通知書、98年11月26日鳳市農信字第09800016
  80號函附黃志中帳戶往來交易明細、99年4 月9 日鳳市農信字
  第0990000676號函附黃志中借款各240 萬元、70萬之撥付貸款
  領款暨轉帳資料、丙○○鳳山市農會存摺暨轉帳收入傳票等影
  本，及房屋租賃契約書影本在卷可憑（見本院卷(一)第190 頁至
  第197 頁、第118 頁至第119 頁、第138 頁至第144 頁、卷(二)
  第36頁、第166 頁至第170 頁）。亦即黃志中先後於92年5 月
  9 日、6 月10日向鳳山市農會所借，各為70萬元及240 萬元之
  貸款為其所使用，一部分用以清償舊貸款，一部分留供繳納本
  息。如此足認黃志中先前確為自己財務所需而貸款，且其死亡
  後，兩造均知其尚遺有債務，為免遺產遭拍賣，遂推由丙○○
  以自己名義出租，收取租金繳納貸款本息。是以上開貸款既迄
  98年11月10日止尚餘952,069 元本金未清償，自需列入遺產範
  圍予以分割。
(四)至上訴人戊○○、丁○○主張上開貸款實際是丙○○使用，不
  得列入遺產等語，並請求訊問己○○。惟查：己○○於戊○○
  、丁○○提出高雄縣鳳山市○○路57號建物房屋租賃契約書時
  ，乃說明委由丙○○出租該房屋，係因父親過世後，有些貸款
  還沒有繳清，所以授權給丙○○出名簽此契約，對該等貸款屬
  遺產範圍不爭執等語（見本院卷(一)第159 頁），亦即己○○於
  戊○○、丁○○在場主張上開貸款實際是丙○○使用時，已表
  示貸款為黃志中所積欠，始同意於遺產尚未分割前，由丙○○
  先行出租收取租金繳納貸款，及將尚未清償完畢之貸款列入遺
  產分割範圍。如此自無再次訊問己○○之必要。此外，戊○○
  、丁○○復未就主張上開貸款實際是丙○○使用一節舉證以實
  其說，又與上開黃志中取得貸款後主要用以清償舊貸款及留供
  繳納本息所用一情相左。據此自無從認定高雄縣鳳山市○○路
  57號建物暨所在土地擔保之貸款（迄98年11月10日止尚餘952,
  069 元）非屬黃志中之遺產。
(五)再查：黃志中之日記帳簿曾於90年6 月28日記載付借款電匯吳
  芷音1 百萬元；「淑美帳」於80年6 月24日借5 萬元、12月借
  10萬元、86年9 月12日借10萬元，於82年3 月、11月償還35,0
  00元，於88年2 月25日借26,000元、7 月26日借50萬元，借款
  餘額741,000 元；「惠珠帳」於81年3 月借24,000元、82年1
  月借96,000元、3 月借25,000元、11月借35,000元，83年還13
  萬元、84年還5 萬元，87年1 月10日借2 萬元、2 月借3476元
  、88年8 月借2 萬元、89年2 月17日借5000元、91年借15,000
  元，借款餘額63,476元等節，有兩造不爭執其真正之黃志中日
  記帳簿及丙○○為匯款人之匯款回條等影本在卷可稽（見本院
  卷(一)第34頁至第37頁、第211 頁），足認上開黃志中日記帳簿
  所載內容均屬事實。惟黃志中之日記帳簿既僅就丁○○及戊○
  ○之借款特別標明為「淑美帳」、「惠珠帳」及結餘，而於90
  年6 月28日記載付借款電匯吳芷音1 百萬元，雖係由丙○○為
  匯款人，卻未以丙○○為借款人，或標明為「如聲帳」僅載「
  借款電匯吳芷音」，因此自應認黃志中無意將交付與丙○○匯
  款之1 百萬元視同借與丙○○之款項。是以，丙○○主張其向
  父親借得之1 百萬元為父親所贈，且事後其亦以自己之出租套
  房由父親收取租金抵償等語，合於黃志中帳冊未列該筆款項為
  借款帳情形，應堪採信。另丁○○、戊○○亦主張上開借款為
  黃志中所贈等語，惟查：丁○○與證人即其女林文心係陳稱黃
  志中提及丁○○之欠款時，曾向伊等表示「有能力再說」、「
  慢一點沒有關係」、「沒有能力也沒有關係」等語（見本院卷
  (二)第133 頁至第134 頁），足認黃志中僅係同意丁○○緩期清
  償，並非為免除丁○○741,000 元之全部債務，自無從以證人
  林文心所述認定丁○○已未積欠黃志中該筆款項。此外，戊○
  ○就其係受贈63,476元部分並未舉證以實其說，因與黃志中之
  日記帳簿所載相左，其主張自不足採。是以對丁○○741,000
  元之借款債權、戊○○63,476元之借款債權，應屬黃志中遺產
  ，自需列入分割範圍。
(六)另查：己○○自承保管附表一編號25所示金飾（即本院卷(一)第
  232 頁至237 頁所示金飾），且其中多數為丙○○訂婚時贈與
  未婚妻之聘禮一節，固有兩造不爭執其真正之金飾一覽表、照
  片在卷可佐（見本院卷(一)第232 頁至237 頁、卷(二)第71頁至第
  73頁），足認金飾保管明細所載金飾確由己○○持有中。惟丙
  ○○於訂婚又解除婚約，雙方乃退還所收金飾，有上開訂婚照
  片可稽（見本院卷(二)第72頁至第73頁）。因依臺灣民間習俗，
  除家境困苦者外，父母均會為子女結婚準備聘禮嫁妝，尤其訂
  婚金飾，視同贈與未來子媳女婿，乃眾所週知。因此，於解除
  婚約後退還之聘禮金飾，自係歸還出資之父母。此由丙○○訂
  婚所用金飾於解除婚約後係黃志中持有中，即可得而知。佐以
  系爭遺囑第4 點末段載以「所有金飾交由2 人（即丙○○、戊
  ○○）留念，如均已婚嫁留給你等平均分配」等語，有系爭遺
  囑在卷可據（見原審卷第13頁）。益徵黃志中生前極其在意未
  能為子女丙○○、戊○○完婚，提供其等結婚所需之聘禮嫁粧
  金飾。是以，若該等金飾僅係黃志中代丙○○保管，黃志中應
  不致未於系爭遺囑中說明，並予以區分處理，而泛稱「所有金
  飾」，且以丙○○、戊○○是否結婚為分割條件。如此足認己
  ○○持有之金飾保管明細（詳如附表一編號25所示）中金飾應
  屬黃志中遺產範圍。至手稿金飾明細（詳如本院卷(一)第241 頁
  至242 頁所示）固據被上訴人主張為黃志中遺囑正本所夾放等
  語（見本院卷(二)第20頁），惟該手稿金飾明細並未訂入系爭遺
  囑為附件，亦有系爭遺囑影本在卷可稽（見原審卷第11頁至第
  13頁）。若上開手稿金飾明細中所載即為系爭遺囑所指「所有
  金飾」，且為系爭遺囑之附件，則被上訴人於起訴時應可同時
  提出。被上訴人復自承其未曾見過黃志中持有之金飾等語（見
  本院卷(二)第20頁），除該紙黃志中手稿金飾明細外，無其他舉
  證己○○持有黃志中手稿金飾明細所載之金飾等（見本院卷(二)
  第63頁），己○○亦一再否認持有此部分金飾（見本院卷(二)第
  204 頁至第205 頁），如此自無從認己○○亦保管手稿金飾明
  細所示之金飾，此部分自不得列入遺產。
(七)末查：高雄縣鳳山市○○段草店尾小段230 之26、230 之27、
  230 之30、231 之7 、231 之9 地號土地，暨其上475 建號即
  門牌號碼高雄縣鳳山市○○路57號建物（詳如附表一編號9.至
  14.所示）；同段230 之3 、230 之8 、230 之29地號土地，暨
  其上127 建號即門牌號碼高雄縣鳳山市○○路53巷6 弄16之1
  號建物（詳如附表一編號1.3.5.7.所示）；高雄縣鳳山市○○
  路57號建物每月租金（詳如附表一編號所示）；迄98年12月
  計息日止全部存款為臺灣銀行鳳山分行黃志中帳戶存款1,708,
  974 元、美金15,583.18 元（詳如附表一編號15.16.17.所示，其
  中系爭遺囑所列帳號000000000000內並無退休金1,291,100 元
  ，應係帳號000000000000帳戶始有該筆退休金及截至98年12月
  20日止之利息11,314元，帳號000000000000僅為優惠活期儲蓄
  存款本金379761元及截至98年12月20日止之利息458 元）、臺
  灣中小企業銀行鳳山分行黃志中帳戶存款15,064元（詳如附表
  一編號所示）、中華郵政股份有限公司鳳山郵局黃志中帳戶
  存款6537元（詳如附表一編號18.所示）、第一商業銀行鳳山分
  行黃志中帳戶存款7195.6元（詳如附表一編號20.所示）、鳳山
  市農會黃志中帳戶存款40元（詳如附表一編號19.所示）；高雄
  縣鳳山市○○段草店尾小段230-7 、230-19、230-23、231-15
  地號土地（詳如附表一編號2.4.6.8.所示），另附表一編號
  所示現由被上訴人居住之平房及廚房為黃志中所使用，均屬黃
  志中之遺產等節，為兩造所不爭執（見本院卷(二)第135 頁至第
  136 頁），復有臺灣銀行鳳山分行98年8 月26日鳳山營密字第
  09850022651 號函、臺灣中小企業銀行鳳山分行98年8 月27日
  98鳳山字第9808 2701 號函、第一商業銀行鳳山分行98年8 月
  26日（98）一鳳山字第187 號函、中華郵政股份有限公司鳳山
  郵局98年9 月1 日鳳營字第0980101119號函、鳳山市農會98年
  11月26日鳳市農信字第0980001680號函等所附黃志中帳戶往來
  交易明細、土地登記第二類謄本、房屋租賃契約書、租金支付
  申請及簽收單及財政部臺灣省南區國稅局遺產稅免稅證明書影
  本在卷可憑（見本院卷(一)第66頁至第80頁、第190 頁至第197
  頁、第150 頁至第156 頁、第118 頁至第119 頁、卷(二)第35頁
  、原審卷第14頁），足認附表一編號1.至所示不動產、現金
  、使用權及租金均為黃志中之遺產。另高雄縣鳳山市○○路57
  號建物暨所在土地擔保之貸款（迄98年11月10日止952,069 元
  ）、丁○○741,000 元之借款債權、戊○○63,476元之借款債
  權，及附表一編號所示金飾，均屬黃志中之遺產，即如附表
  一編號1.至所示財產乃為應予分割之黃志中遺產。
十被上訴人對黃志中之遺產繼承發生於臺灣地區與大陸地區人民
  關係條例98年7 月1 日修正公布前，是否應適用新修正公布之
  規定？
(一)按依臺灣地區與大陸地區人民關係條例第67條第1 項固規定：
  「被繼承人在臺灣地區之遺產，由大陸地區人民依法繼承者，
  其所得財產總額，每人不得逾新臺幣2 百萬元。」然上開規定
  乃在規範大陸地區人民因繼承所得取得遺產總額之限制，並未
  排除民法第1151條：「繼承人有數人時，在分割遺產前，各繼
  承人對於遺產全部為公同共有」之規定適用，最高法院87年度
  台上字第1765號裁判要旨可資參照。據此，遺產尚未經分割與
  繼承人前，仍由全體繼承人公同共有。
(二)次按中央法規標準法第18條規定：各機關受理人民聲請許可案
  件適用法規時，除依其性質應適用行為時之法規外，如在處理
  程序終結前，據以准許之法規有變更者適用新法規。易言之，
  在新法規公佈施行前，如已有准駁之決定，縱法規變更，亦不
  能從實體上依新法重為准駁之決定，最高法院85年度台上字第
  1771號裁判要旨亦可佐參。亦即中央法規標準法第18條之規定
  並未專指於行政機關受理案件始有適用，於法院訴訟進行中，
  若遇有法規變更，亦需依該規定，就審理事實予以適用認定。
  且是否適用已施行新法，應以程序終結與否定之，若程序終結
  後新法始施行，自無適用新法可言，反之，乃應適用新法。又
  上開條文為我國有關法律溯及既往禁止原則之明文規定，所稱
  「如在處理程序終結前，據以准許之法規有變更者，適用新法
  規」，係指繼續之事實關係或法律關係進行中、終結之前，依
  原有法律所作法律評價或所定法律效果尚未發生，而相關法律
  修改時，則各該繼續之事實或法律關係終結，原則上即應適用
  修正生效之新法而言，此即為學理所指「法律事實之回溯連結
  」，尚與法律溯及既往禁止原則有間。
(三)再按大陸地區人民為臺灣地區人民配偶，其繼承在臺灣地區之
  遺產或受遺贈者，依下列規定辦理：一不適用第1 項及第3 項
  總額不得逾新臺幣200 萬元之限制規定。二其經許可長期居留
  者，得繼承以不動產為標的之遺產，不適用前項有關繼承權利
  應折算為價額之規定。但不動產為臺灣地區繼承人賴以居住者
  ，不得繼承之，於定大陸地區繼承人應得部分時，其價額不計
  入遺產總額。98年7 月1 日修正、98年8 月14日公布之兩岸關
  係條例第67條第5 項第1 款、第2 款定有明文。可知該修正係
  解除大陸配偶遺產分割後繼承數額之限制，揆諸其立法理由乃
  為進一步保障大陸配偶之繼承權利，屬於對人民有利之法律。
  而兩岸關係條例前就全部大陸地區人民均限制在臺繼承之範圍
  ，乃有其特殊歷史時空背景，因自76年7 月15日解嚴後，同年
  底開放臺灣地區人民前往大陸探親，中斷近40年後，兩岸人民
  開始密切往來交流，為確保臺灣地區安全與民眾福祉，遂於81
  年7 月31日制定公布兩岸關係條例（參見該條例第1 條立法目
  的）。惟時過境遷，交流逾20年後，依內政部99年第3 週發布
  之98年國人結婚登記之外籍與大陸港澳配偶人數統計資料顯示
  ，現於臺灣地區大陸籍配偶人數為全地區外籍配偶中最多，約
  占總結婚配偶人數之10.93%，亦即每百對結婚，其中近11人之
  配偶為大陸地區人民，比例相當高；再以大陸籍配偶需經許可
  在臺依親居留滿4 年，且每年在臺居住逾183 日者，才可申請
  長期居留，其後又居留2 年以上始得申請身分證（參見大陸地
  區配偶申請在臺長期居留送件須知）。此等大陸配偶常需逾8
  年始可取得身分證，而才能與臺灣地區人民受相同之各項生活
  保障。以長期居住臺灣，並與臺灣配偶生活多年後始取得長期
  居留及身分證之大陸配偶而言，誠難否認其對臺灣配偶生活及
  經濟上之貢獻。據此，實無何正當理由限制已長期居留臺灣地
  區之大陸配偶繼承之權利，亦不應等同兩岸分隔40年後突然出
  現欲參與繼承之大陸親人。
(四)末按遺產分割後，各繼承人按其所得部分，對於他繼承人因分
  割而得之遺產，負與出賣人同一之擔保責任；遺產分割後，各
  繼承人按其所得部分，對於他繼承人因分割而得之債權，就遺
  產分割時債務人之支付能力，負擔保之責。前項債權，附有停
  止條件或未屆清償期者，各繼承人就應清償時債務人之支付能
  力，負擔保之責。民法第1168條、第1169條定有明文。據此可
  知遺產分割後將產生新法律關係，故由民法第1168條至第1173
  條加以規範。又兩岸關係條例第67條第1 項、第3 項、第4 項
  之規定，亦係規範遺產分割後之法律關係，即遺產分割後大陸
  人民所得分配之數額。倘遺產尚未分割，自無上開規定之適用
  。如以裁判分割遺產，系爭遺產分割法律關係於事實審言詞辯
  論終結時始確定，依中央法規標準法第18條本文之規定，自應
  適用新修正之法規。易言之，繼承開始時至法院裁判分割遺產
  時止，系爭遺產由繼承人公同共有中之事實及分割效果之法律
  關係須遲至事實審言詞辯論終結時始得確定，倘系爭遺產分割
  法律關係確定時，兩岸關係條例第67條已修正，則依前揭說明
  ，自應適用已修正之新法。況且，法律禁止溯及既往原則是源
  於法安定性原則及信賴保護原則，若遺產尚未分割，全體繼承
  人即公同共有人就遺產之公同共有權利係及於公同共有物之全
  部，各繼承人無所謂有其應有部分，且無從處分（參見最高法
  院37年上字第6419號判例要旨），自不發生繼承人於繼承發生
  後分割前予以處分，事後卻因分割未取得已處分部分遺產，而
  影響繼承人或第三人權益、交易秩序等。是以，於遺產分割時
  適用當時有效施行之法律，僅係法律事實之回溯連結，並無何
  違反法安定性原則及信賴保護原則情事。
(五)經查：被上訴人為大陸地區人民，與被繼承人黃志中於89年1
  月14日結婚，已於95年2 月9 日取得長期居留證，嗣黃志中於
  96年9 月13日死亡後，已於3 年內向被繼承人住所地之法院，
  即原審法院以書面為繼承之表示，復於98年12月25日取得中華
  民國國民身分證一節，為兩造所不爭執（見本院卷(二)第135 頁
  至第136 頁），並有戶籍謄本、中華民國許可證號0000000000
  臺灣地區長期居留證及多次出入境證、統一編號Ｚ000000000身
  分證等影本在卷可稽（見原審卷第7 頁、本院卷(二)第22頁至第
  24頁），足認被上訴人結婚後6 年取得在臺長期居留證，且在
  臺居留近10年始取得身分證，另於黃志中死亡及繼承開始前即
  已經許可長期居留，並已依法為繼承表示。又黃志中雖於96年
  9 月13日死亡，惟所遺財產於本院言詞辯論終結前尚未據兩造
  協議分割，而98年8 月14日公布之兩岸關係條例第67條第5 項
  第1 款、第2 款乃於同年月16日開始施行，則揆諸上開說明，
  本件遺產分割自應適用上開規定。是以被上訴人主張其得依系
  爭遺囑分割取得系爭遺產，不受繼承總額不得逾200 萬元之限
  制規定，並可繼承以不動產為標的之遺產等語，自屬可採。至
  上訴人主張法律禁止溯及既往，本件不適用98年8 月14日公布
  之兩岸關係條例第67條第5 項第1 款、第2 款等語，則揆諸前
  揭說明，尚不足採。
十一系爭遺囑是否有效？
(一)按遺囑應依法定方式為之，自書遺囑，依民法第1190條之規定
  ，應自書遺囑全文，記明年月日，並親自簽名。其非依此方式
  為之者，不生效力，最高法院28年上字第2293號判例要旨足資
  參照。
(二)經查：被繼承人黃志中於96年2 月6 日所立自書遺囑之原本為
  黃志中之筆跡，該原本影印成6 份上黃志中之簽名為真正。且
  依遺囑分割系爭遺產之結果，未侵害上訴人之特留分一節，為
  兩造所不爭執（見本院卷(二)第135 頁至第136 頁），並經本院
  核對無訛（見本院卷(一)第167 頁至第168 頁），復有系爭遺囑
  影本附卷可憑。足認系爭遺囑確為黃志中自書遺囑全文，記明
  年月日，並親自簽名，僅其為節省書寫6 份之煩勞，於自書遺
  囑全文後未即簽名及記載日期，先行影印6 份，再於影印本上
  一一記載日期及簽名。且所謂自書遺囑之法定要件係規定需由
  遺囑人自行撰寫，並需記明年月日及親自簽名，以確定為遺囑
  人之真意。系爭遺囑內容既確定由黃志中所書寫，復已記明年
  月日及親自簽名，乃合於首揭自書遺囑之要件，自不因黃志中
  記明年月日及親自簽名之遺囑為影印本而異其結果，亦即系爭
  遺囑出自黃志中本人之意思而合法成立，則揆諸首揭說明，系
  爭遺囑係屬有效。
(三)至戊○○、丁○○否認系爭遺囑合於法定要件，主張系爭遺囑
  無效，應依兩造之應繼分分割等語，並提出黃志中於89年11月
  1 日所立之遺囑為據。惟查：黃志中雖於89年11月1 日曾立有
  遺囑，惟於96年2 月6 日再次自書系爭遺囑，且對主要財產詳
  加分配一節，有該2 紙遺囑影本在卷可稽（見本院卷(二)第143
  頁、原審卷第11頁至第13頁），足認黃志中有意以系爭遺囑變
  更89年11月1 日所立之遺囑，如此自不得再依89年11月1 日所
  立之遺囑內容分割遺產，而違背黃志中最終之意願。再者，系
  爭遺囑確由黃志中所書寫，復已記明年月日及親自簽名，乃合
  於法定要件，不因黃志中記明年月日及親自簽名之遺囑為影印
  本而異其結果，已如前述，是以戊○○、丁○○上開主張均不
  足採。
十二戊○○、丁○○是否各支出42,891元、61,840元喪葬費，而應
  自黃志中所留存款中扣除？若否，丙○○所支出之喪葬費為若
  干？
(一)按當事人於其利己事實之主張，除事實於法院已顯著，或為其
  職權上已認知者外，應負立證之責，最高法院18年上字第1685
  號判例要旨可資參照。
(二)經查：戊○○、丁○○主張各支出42,891元、61,840元喪葬費
  ，乃以丁○○自己記錄之帳冊及國寶股份有限公司（下稱國寶
  公司）喪葬禮儀服務8 萬元統一發票為憑（見本院(二)第61頁、
  卷(一)第116 頁、第132 頁、第210 頁至第211 頁）。惟該帳冊
  所載戊○○、丁○○支出部分，業據被上訴人、己○○、乙○
  ○、丙○○否認其真正，且國寶公司所收取之全部費用均係己
  ○○所交付，所出具之統一發票，則係以郵寄送達黃志中治喪
  處所等節，亦據證人即當時受僱國寶公司處理黃志中喪葬人員
  甲○○結證明確（見本院卷(二)第130 頁至第131 頁），佐以被
  上訴人所述其曾見丙○○私下為顧全戊○○、丁○○面子，拿
  錢給她們，黃志中剛死亡時，丁○○連零用金都沒有，中午素
  菜費用還是丙○○出資購買等語（見本院卷(二)第160 頁），而
  丙○○曾向臺灣高雄地方法院檢察署對被上訴人提起侵占黃志
  中遺產9 萬元告訴，經檢察官於97年5 月26日以97年度偵字第
  119 號為不起訴處分一節，為兩造所不爭執（見本院卷(一)第55
  頁、第212 頁、原審卷第140 頁至第144 頁）。亦即被上訴人
  曾遭丙○○告訴侵占，仍於本院為上開陳述，其陳述應屬真實
  ，況且戊○○、丁○○未曾舉證其有提出金錢支出42,891元、
  61,840元喪葬費，如此自無從認定戊○○、丁○○支付之喪葬
  費用為上開金額。
(三)又查：黃志中之喪葬費為由己○○支出143,394 元、另尚支出
  178,531 元一節，為兩造所不爭執（見本院卷(一)第55頁、第10
  8 頁、第212 頁、卷(二)第63頁至第64頁），並有兩造不爭執其
  真正之治喪費用表、收據等影本在卷可憑（見原審卷第112 頁
  至第116 頁）。另查：黃志中喪葬費用僅由丁○○支付交通號
  誌費用190 元、戊○○支付香菸費用480 元一節，業據丙○○
  陳述明確（見本院卷(二)第30頁），此外戊○○、丁○○並未證
  明尚支出何喪葬費，是以應認黃志中之喪葬費由己○○支出14
  3,394 元、丙○○支出177,861 元、丁○○支出190 元、戊○
  ○支出480 元。因系爭遺囑係以黃志中附表一編號15.以外，如
  附表一編號16.至所示之存款支付喪葬費用，餘款留作戊○○
  、丙○○婚嫁之用，有系爭遺囑可據（見原審卷第12頁至第13
  頁），故附表一編號16.至所示之存款自應先分配支出費用之
  己○○、戊○○、丁○○、丙○○，餘額再予分配與戊○○、
  丙○○各2 分之1 。
十三若系爭遺囑有效，則黃志中之遺產應如何分割？若否，則應如
  何分割？
(一)按被繼承人對於繼承事項所立遺囑，如係出自本人之意思而合
  法成立者，即應認為有效。以遺囑分授遺產，於遺囑人死亡後
  ，有拘束受遺人之效力。最高法院19年上字第46號、18年上字
  第1897號判例要旨足資參佐。
(二)經查：系爭遺囑乃有效成立，業如前述，系爭遺囑已就附表一
  編號1.至、所示之財產予以分割，即附表一編號1.至7.所
  示土地及建物由被上訴人、己○○、丁○○、戊○○分得，應
  有部分各4 分之1 ；附表一編號8.所示土地黃志中應有部分3
  分之1 ，由被上訴人、己○○、丁○○、戊○○分得，應有部
  分各12分之1 ；附表一編號9.至14.所示土地及建物由乙○○、
  丙○○分得，應有部分各2 分之1 ；附表一編號15.所示存款由
  被上訴人分得，另被上訴人現居住如附表一編號所示未保存
  登記平房及廚房使用權歸被上訴人迄死亡時止；附表一編號
  所示金飾由丙○○、戊○○分各2 分之1 一節，有系爭遺囑在
  卷可憑（見原審卷第11頁至第12頁），是以，附表一編號1.至
  所示之財產，自應依系爭遺囑為上開分割。又因附表一編號
  所示金飾無法以實物均分為2 ，爰應予變賣，以變賣後所得
  價金由丙○○、戊○○分各2 分之1 。
(三)次查：附表一編號8.所示土地原由丙○○所有之應有部分3 分
  之1 ，嗣因執行法院拍賣，丙○○乃出資以乙○○之名義行使
  共有人優先承買權而取得所有權，乙○○名下之應有部分隨時
  可移轉與己○○、戊○○、丁○○一節，業據乙○○之法定代
  理人丙○○自承在卷，復為其餘上訴人、被上訴人所不爭執（
  見本院卷(一)第160 頁、卷(二)第62頁、第69頁），並有附表一編
  號8.所示土地之土地登記第二類謄本、臺灣花蓮地方法院97年
  度家抗字第10號民事裁定在卷可佐（見本院卷(一)第150 頁、原
  審卷第98頁至第101 頁），足認無法生活自理遭宣告監護之乙
  ○○確無法自行購買附表一編號8.所示土地原由丙○○所有之
  應有部分3 分之1 ，該部分為丙○○借名登記，丙○○亦為意
  思表示同意併乙○○之應有部分依系爭遺囑移轉登記與被上訴
  人、己○○、丁○○、戊○○應有部分各4 分之1 ，則系爭遺
  囑就此部分遺產之分割，即可為之。是以己○○主張有撤銷情
  事，自不足採。
(四)次按關於遺產管理之費用，由遺產中支付為民法第1150條前段
  所明定。經查：附表一編號所示遺產管理費確為管理遺產所
  需而由己○○、丙○○支出一節，為兩造所不爭執（見本院卷
  (二)第136 頁），並有鳳山段草店尾小段0000-0000 地號之高雄
  縣政府稅捐稽徵處96年地價稅繳款書、繳費單據等影本在卷可
  憑（見原審卷第128 頁、本院卷(二)第44頁至第53頁）。是以附
  表一編號16.至所示之存款除應依系爭遺囑先分配支出費用之
  己○○、戊○○、丁○○、丙○○外，尚需扣除遺產管理費，
  先支付己○○、丙○○支出金額，餘額再予分配與戊○○、丙
  ○○各2 分之1 ，即應先由己○○取得152,184 元、丙○○取
  得300,471 元、丁○○取得190 元、戊○○取得480 元，餘額
  由戊○○、丙○○各分得234,027 元（計算式詳見附表三，美
  金部分則以本院言詞辯論終結時臺灣銀行外匯買入金額計算之
  ）。
(五)又按出租人於租賃關係存續中死亡，其出租人之地位及租賃物
  所有權，於遺產分割前，固由其繼承人全體承受。惟民法關於
  遺產之分割係採移轉主義，由繼承人全體相互移轉其應繼分，
  使各繼承人就分得之遺產取得單獨所有權，故遺產分割後，除
  別有約定外，即應類推適用民法第425 條第1 項規定，租賃契
  約僅對於分得租賃物所有權之繼承人繼續存在，最高法院91年
  度台上字第1064號裁判要旨可資參照。若由全體繼承人推其中
  繼承人於遺產分割前先行出租收租金，該租金自係來自遺產之
  收益，固屬全體繼承人所有，惟該租金所屬建物分割後，依上
  開裁判要旨，該收益即應歸屬所有人。經查：附表一編號所
  示租金收入，係因黃志中尚餘有附表一編號貸款未繳清，全
  體繼承人乃同意授權丙○○出名就高雄縣鳳山市○○路57號建
  物成立房屋租賃契約書一節，業如前述，是以於高雄縣鳳山市
  ○○路57號建物分割與乙○○、丙○○各應有部分2 分之1 保
  持共有前，該租金收入迄分割確定時止均為兩造共有，而系爭
  遺囑未就此予以分配，自應依兩造之應繼分即各6 分之1 分割
  取得。惟兩造既曾協議以該租金支付附表一編號貸款本息，
  附表一編號所示租金自應先行扣除，再由兩造各分得6 分之
  1 。至附表一編號貸款本息尚未清償部分，自應由兩造各以
  6 分之1 分擔之。
(六)繼承人中如對於被繼承人負有債務者，於遺產分割時，應按其
  債務數額，由該繼承人之應繼分內扣還，民法第1172條定有明
  文。經查：附表一編號為丁○○、戊○○對黃志中之借款
  債務一節，已如上述，於系爭遺產分割時，自應由其等繼承遺
  產內償還，並分割與其餘繼承人（其計算式詳如附表三所示）
  。
十四綜上所述，被上訴人本於民法第1164條、第1199條之規定，請
  求分割系爭遺產，本院審酌系爭遺囑及兩造之應繼分等情，認
  系爭遺產應分割如附表二所示。原審依系爭遺囑分割後再命己
  ○○、戊○○、丁○○給付乙○○、丙○○73,297元、未及適
  用98年7 月3 日施行之兩岸關係條例按系爭遺囑分割遺產與被
  上訴人，尚有未洽。是以，上訴意旨指摘原判決不當，求予廢
  棄改判，為有理由，爰由本院將原判決分割方法廢棄，改判如
  主文第二項所示。
十五據上論結，本件上訴為有理由，依民事訴訟法第450 條、第78
  條、第81條第2款、第85條第1 項前段，判決如主文。
中    華    民    國    99    年    5     月    19    日
                            民事第四庭
                                審判長法官  蔡文貴
                                法      官  黃科瑜
                                法      官  謝靜雯
以上正本證明與原本無異。
如對本判決上訴，須於判決送達後20日內向本院提出上訴狀，其
未表明上訴理由者，應於上訴後20日內向本院提出上訴理由書（
均須按他造當事人之人數附繕本）。上訴時應提出委任律師或具
有律師資格之人之委任狀，並依附註條文規定辦理。
中    華    民    國    99    年    5     月    19    日
                                書  記  官  楊茱宜
附註：
民事訴訟法第466 條之1 ：
對於第二審判決上訴，上訴人應委任律師為訴訟代理人，但上訴
人或其法定代理人具有律師資格者，不在此限。
上訴人之配偶、三親等內之血親、二親等內之姻親，或上訴人為
法人、中央或地方機關時，其所屬專任人員具有律師資格並經法
院認適當者，亦得為第三審訴訟代理人。
第1 項但書及第2 項情形，應於提起上訴或委任時釋明之。
附表一
┌──┬────┬──────────────────┬──────────┐
│編號│財產種類│        所在地或出處或依據          │   應有部分或金額   │
│    │        │                                    │   （面積）         │
├──┼────┼──────────────────┼──────────┤
│ 1. │  土地  │高雄縣鳳山市○○段草店尾小段230之3  │   全部（9㎡）      │
├──┼────┼──────────────────┼──────────┤
│ 2. │  土地  │高雄縣鳳山市○○段草店尾小段230之7  │   全部（81㎡）     │
├──┼────┼──────────────────┼──────────┤
│ 3. │  土地  │高雄縣鳳山市○○段草店尾小段230之8  │   全部（17㎡）     │
├──┼────┼──────────────────┼──────────┤
│ 4. │  土地  │高雄縣鳳山市○○段草店尾小段230之19 │   全部（12㎡）     │
├──┼────┼──────────────────┼──────────┤
│ 5. │  土地  │高雄縣鳳山市○○段草店尾小段230之29 │   全部（36㎡）     │
├──┼────┼──────────────────┼──────────┤
│ 6. │  土地  │高雄縣鳳山市○○段草店尾小段231之15 │   全部（12㎡）     │
├──┼────┼──────────────────┼──────────┤
│ 7. │  建物  │高雄縣鳳山市○○路53巷6 弄16之1 號（│   全部（114.69㎡） │
│    │        │建號127）                           │                    │
├──┼────┼──────────────────┼──────────┤
│ 8. │  土地  │高雄縣鳳山市○○段草店尾小段230之23 │1.被繼承人應有部分  │
│    │        │                                    │  1/3(30㎡)（遺產） │
│    │        │                                    │2.乙○○應有部分2/3 │
│    │        │                                    │  （非遺產）        │
├──┼────┼──────────────────┼──────────┤
│ 9. │  土地  │高雄縣鳳山市○○段草店尾小段230之26 │   全部（1㎡）      │
├──┼────┼──────────────────┼──────────┤
│ 10. │  土地  │高雄縣鳳山市○○段草店尾小段230之27 │   全部（5㎡）      │
├──┼────┼──────────────────┼──────────┤
│ 11. │  土地  │高雄縣鳳山市○○段草店尾小段230之30 │   全部（31㎡）     │
├──┼────┼──────────────────┼──────────┤
│ 12. │  土地  │高雄縣鳳山市○○段草店尾小段231之7  │   全部（40㎡）     │
├──┼────┼──────────────────┼──────────┤
│ 13. │  土地  │高雄縣鳳山市○○段草店尾小段231之9  │   全部（8㎡）      │
├──┼────┼──────────────────┼──────────┤
│ 14. │  建物  │高雄縣鳳山市○○路57號（建號475 ）  │   全部（342.65㎡） │
├──┼────┼──────────────────┼──────────┤
│ 15. │  存款  │臺灣銀行鳳山分行帳號000000000000（系│新臺幣1,302,314元   │
│    │        │爭遺囑誤載為帳號000000000000，至98年│                    │
│    │        │12月20日止含息）                    │                    │
│    │        │                                    │                    │
├──┼────┼──────────────────┼──────────┤
│ 16. │  存款  │臺灣銀行鳳山分行帳號000000000000、02│新臺幣406,660元     │
│    │        │0000000000 （至98年12月20日止含息） │                    │
├──┼────┼──────────────────┼──────────┤
│ 17. │  存款  │臺灣銀行鳳山分行帳號000000000000（含│美金15,583.18元     │
│    │        │帳號000000000000）（至98年12月20日止│（99年5月5日言詞辯論│
│    │        │含息）                              │終結之日1美金＝新臺 │
│    │        │                                    │幣31.18元）         │
├──┼────┼──────────────────┼──────────┤
│ 18. │  存款  │中華郵政股份有限公司鳳山分局帳號0101│新臺幣6,537元       │
│    │        │000-0000000（至98年12月20日止含息） │                    │
├──┼────┼──────────────────┼──────────┤
│ 19. │  存款  │鳳山農會帳號00000-0-0（至98年12月20 │新臺幣40元          │
│    │        │日止含息）                          │                    │
├──┼────┼──────────────────┼──────────┤
│ 20. │  存款  │第一銀行鳳山分行帳號00000000000（至 │新臺幣7,195.6元     │
│    │        │98年12月20日止含息）                │                    │
├──┼────┼──────────────────┼──────────┤
│  │  存款  │臺灣中小企業銀行鳳山分行帳號880-62-0│新臺幣15,064元      │
│    │        │65-979（至98年12月20日止含息）      │                    │
├──┼────┼──────────────────┼──────────┤
│  │ 使用權 │坐落編號1.至6.土地上之未保存登記建物│                    │
│    │        │之平房及廚房                        │                    │
├──┼────┼──────────────────┼──────────┤
│  │  租金  │系爭57號房屋每月租金（自97年2月5日起│1.自97年2月5日起至98│
│    │        │迄本件判決確定之日止）              │  年2月4日止每月租金│
│    │        │                                    │  新臺幣28,000元    │
│    │        │                                    │2.自98年2月5日起迄本│
│    │        │                                    │  件判決確定之日止每│
│    │        │                                    │  月租金新臺幣25,000│
│    │        │                                    │  元                │
├──┼────┼──────────────────┼──────────┤
│  │丁○○借│                                    │新臺幣741,000元     │
│    │款      │                                    │                    │
├──┼────┼──────────────────┼──────────┤
│  │戊○○借│                                    │新臺幣63,476元      │
│    │款      │                                    │                    │
├──┼────┼──────────────────┼──────────┤
│  │金飾    │1兩5錢4厘手環1只、5錢手環4只、1錢半 │                    │
│    │        │戒指2只、1錢戒指1只、4錢5分9厘項鍊1 │                    │
│    │        │條、9錢7分項練1條（詳如本院卷(一)第232│                    │
│    │        │頁至第237頁所示）                   │                    │
├──┼────┼──────────────────┼──────────┤
│  │貸款    │高雄縣鳳山市○○路57號建物暨所在土地│新臺幣952,069元     │
│    │        │擔保之貸款（迄98年11月10日止）      │                    │
├──┼────┼──────────────────┼──────────┤
│  │遺產管理│1.己○○代墊地價稅8,790 元；2.丙○○│新臺幣131,400元     │
│    │費      │代墊系爭57號房屋暨16-1號房屋電費87,6│                    │
│    │        │10元、系爭57號房屋35,000元          │                    │
├──┼────┼──────────────────┼──────────┤
│  │喪葬費  │1.己○○支出143,394 元；2.丙○○支出│新臺幣321,925元     │
│    │        │177,861 元；3.丁○○支出190 元；4.黃│                    │
│    │        │惠珠支出480 元                      │                    │
└──┴────┴──────────────────┴──────────┘
附表二
(一)附表一編號1.至7.所示土地及建物由庚○○、己○○、丁○○
  、戊○○分得，應有部分各四分之一。
(二)附表一編號8.所示土地被繼承人應有部分三分之一，由庚○○
  、己○○、丁○○、戊○○分得，應有部分各十二分之一。
(三)附表一編號8.所示土地乙○○應有部分三分之二，應由乙○○
  移轉登記其應有部分三分之二與庚○○、己○○、丁○○、戊
  ○○按應有部分各四分之一保持共有。
(四)附表一編號9.至14.所示土地及建物由乙○○、丙○○分得，應
  有部分各二分之一。
(五)附表一編號15.所示存款、編號所示使用權由庚○○分得。
(六)附表一編號16.至所示存款應由己○○取得新臺幣壹拾伍萬貳
  仟壹佰捌拾肆元、丙○○取得新臺幣伍拾參萬肆仟肆佰玖拾捌
  元、丁○○取得新臺幣壹佰玖拾元、戊○○取得新臺幣貳拾參
  萬肆仟伍佰零捌元。
(七)附表一編號所示租金由乙○○、丙○○、庚○○、己○○、
  丁○○、戊○○各分得六分之一。
(八)附表一編號所示借款，丁○○應自其繼承遺產償還乙○○、
  丙○○、庚○○、己○○、戊○○各新臺幣壹拾貳萬參仟伍佰
  元。
(九)附表一編號所示借款，戊○○應自其繼承遺產償還乙○○、
  丙○○、庚○○、己○○、丁○○各新臺幣壹萬零伍佰柒拾玖
  元。
(十)附表一編號所示金飾，均予變賣，變賣後所得價金，由戊○
  ○、丙○○分得各二分之一。
(十一)附表一編號所示貸款，由乙○○、丙○○、庚○○、己○○
  、丁○○、戊○○各分擔六分之一。
附表三
┌────────────────────────────────┐
│附表二編號(六)計算式：                                            │
│【〔總存款：406,660 元＋（15,583.18 元×31.18 ）＋6,537 元＋40元│
│＋7,195 元＋15,064元〕－（己○○支出：8,790 元＋143,394 元）－（│
│丙○○支出：87,610元＋35,000元＋177,861 元）－（丁○○支出：190 │
│元 ）－（戊○○支出：480元）】÷2 ＝234,027.5 元                │
├────────────────────────────────┤
│附表二編號(八)計算式：                                            │
│丁○○借款：741,000元÷6＝123,500元                             │
├────────────────────────────────┤
│附表二編號(九)計算式：                                            │
│戊○○借款：63,476÷6＝10,579（元以下四捨五入）                 │
├────────────────────────────────┤
│附表二編號(十一)計算式：                                            │
│952,069元÷6＝158,678元（元以下四捨五入）                       │
└────────────────────────────────┘

司法院資訊處製作；財團法人民間司法改革基金會備份。
